臺灣基隆地方法院交通事件裁定　　100年度交聲更(一)字第2號
移送機關即
原處分機關　交通部公路總局臺北區監理所基隆監理站
異　議　人
即受處分人　劉育志
上列異議人即受處分人因違反道路交通管理處罰條例案件，對於
交通部公路總局臺北區監理所基隆監理站於民國98年12月3 日所
為基監字第裁42－C00000000 、42－C00000000 號裁決處分聲明
異議，本院於99年1 月27日以98年度交聲字第429 、430 號裁定
後，異議人不服，提起抗告，經臺灣高等法院於99年4 月30日以
99年度交抗字第1067、1079號裁定將原裁定關於不服從交通勤務
警察之稽查之部分撤銷，發回本院更為裁定如下：
    主  文
原處分撤銷。
劉育志不罰。
    理  由
一、本件異議人即受處分人劉育志（下稱異議人）原就交通部公
    路總局臺北區監理所基隆監理站基監字第裁42－C00000000
    、42－C00000000 號裁決書裁處其「任意駛出邊線」及「不
    服從交通勤務警察之稽查（拒絕出示證件）」聲明異議，經
    原審審理後，將上開「任意駛出邊線」，處罰鍰新台幣（下
    同）600 元，並記違規點數1 點部分撤銷，改為不罰；其餘
    （即「不服從交通勤務警察之稽查（拒絕出示證件）」）異
    議駁回在案。茲異議人僅就前開異議駁回部分向臺灣高等法
    院提起抗告，並經臺灣高等法院原裁定關於不服從交通勤務
    警察之稽查部分撤銷，發回本院。是原處分關於「任意駛出
    邊線」（即基監字第裁42－C00000000 號裁決書）部分，業
    經原審將原處分撤銷，改為不罰確定在案，合先敘明。
二、原處分意旨略以：本件異議人劉育志於民國98年5 月23日11
    時4 分許，駕駛車號為9C—6140號自用小客車，行經臺北縣
    台二線西濱路、過港路口（台二線50.5公里處，裁決書誤載
    為50公里處），因有「不服從交通勤務警察之稽查（拒絕出
    示證件）」之違規，經臺北縣政府警察局金山交通分隊員警
    舉發，嗣異議人按期申訴，原處分機關乃依違規通知單所載
    違規事實，而以道路交通管理處罰條例第60條第2 項第1 款
    （裁決書原記載為第60條第1 項、移送書更正為第2 項第 1
    款）、第63條第1 項第1 款規定裁處異議人「罰鍰新臺幣90
    0 元，並記違規點數1 點」。
三、異議意旨略以：異議人於上述時間，駕駛上開車輛搭載其父
    親，行經上開地點，停車於路邊遠觀龍舟比賽，之後由路邊
    開車往金山方向續行，唯恐遭車道內高速行駛之車輛撞擊，
    行駛約50公尺，就被員警劉俊志攔停臨檢，並要求其出示行
    照及駕照，經異議人表示異議後，員警劉俊志改以其車輛任
    意駛出邊線為由，再行要求異議人提出證件，惟異議人則以
    人民沒有接受任意濫權攔車、盤問、誣賴之義務，且員警未
    表明示真實身份為由，拒絕出示證件。員警劉俊志濫用公權
    力，在沒有證據之情形下，任意誣賴異議人違規，為此聲明
    異議等語。
四、按汽車駕駛人，駕駛汽車不服從交通勤務警察或依法令執行
    交通指揮、稽查任務人員之指揮或稽查者，處900 元以上1,
    800 元以下罰鍰，並應記違規點數1 點，道路交通管理處罰
    條例第60條第2 項第1 款、第63條第1 項第1 款定有明定；
    又依警察勤務條例第11條第3 款，臨檢屬警察執行勤務方式
    之一種。臨檢實施之手段：檢查、路檢、取締或盤查等不問
    其名稱為何，均屬對人或物之查驗、干預，影響人民行動自
    由、財產權及隱私權等甚鉅，應恪遵法治國家警察執勤之原
    則。實施臨檢之要件、程序及對違法臨檢行為之救濟，均應
    有法律之明確規範，方符憲法保障人民自由權利之意旨。上
    開條例有關臨檢之規定，並無授權警察人員得不顧時間、地
    點及對象任意臨檢、取締或隨機檢查、盤查之立法本意。除
    法律另有規定外，警察人員執行場所之臨檢勤務，應限於已
    發生危害或依客觀、合理判斷易生危害之處所、交通工具或
    公共場所為之，其中處所為私人居住之空間者，並應受住宅
    相同之保障；對人實施之臨檢則須以有相當理由足認其行為
    已構成或即將發生危害者為限，且均應遵守比例原則，不得
    逾越必要程度。臨檢進行前應對在場者告以實施之事由，並
    出示證件表明其為執行人員之身分。臨檢應於現場實施，非
    經受臨檢人同意或無從確定其身分或現場為之對該受臨檢人
    將有不利影響或妨礙交通、安寧者，不得要求其同行至警察
    局、所進行盤查。其因發現違法事實，應依法定程序處理者
    外，身分一經查明，即應任其離去，不得稽延，此有司法院
    大法官會議釋字第535 號解釋文要旨可資參照。
五、經查：
  (一)異議人即受處分人劉育志於民國98年5 月23日11時4 分許，
    駕駛車號為9C-6140 號自用小客車，行經臺北縣台二線西濱
    路、過港路口，經臺北縣政府警察局金山交通分隊員警認為
    有「任意駛出邊線」之違規行為，經警當場告知異議人違規
    ，並要求異議人出示駕照及行照以供舉發，詎異議人因質疑
    員警攔檢之合法性而拒絕出示證件，嗣經警員依其車號特徵
    分別掣單舉發其「任意駛出邊線」、「不服從交通勤務警察
    之稽查（拒絕出示證件）」等情，有臺北縣政府警察局交大
    字第C00000000 號、C00000000 號舉發違反道路交通管理事
    件通知單及臺北縣政府警察局金山分局98年6 月17日北縣警
    金交裁字第0980011300號函各一件附卷可稽。
  (二)依司法院大法官會議釋字第535 號解釋及警察職權行使法第
    8 條規定，警察人員對人實施之臨檢須以有相當理由足認其
    行為已構成或即將發生危害者為限，且客觀合理判斷易生危
    害之交通工具，並應遵守比例原則，不得逾越必要程度。是
    內政部警政署就上開司法院大法官會議解釋內容，關於警察
    實施臨檢勤務時應遵守之原則，依據警察勤務條例、道路交
    通管理處罰條例之規定，於90年12月18日以警署行字第26
    0843號函釋警察實施臨檢作業規定中有關交通稽查執行要領
    ，對於實施交通稽查之駕駛行為之稽查，於違規事實明確案
    件，在執行交通稽查時，於違規人或車輛攔停後，即應告知
    違規人攔停事由及稽查之程序及具體明確之違規事實及違反
    條款。駕駛人雖未有明顯違規行為，但基於下列事實，經客
    觀、合理判斷可能發生危害者，得攔檢實施交通稽查：1 車
    輛設備明顯損壞，或有擅自增、減、變更規格者。（道路交
    通管理處罰條例第16條第1 項第2 款）2 駕駛人身分明顯不
    符者，如青少年、兒童駕車。（道路交通管理處罰條例第21
    條）3 不服從交通勤務警察或依法令執行交通指揮人員之指
    揮者。（道路交通管理處罰條例第60條第2 項第1 款）4 車
    號經查詢屬於失竊車或通報查緝之車輛者。5 車體附有交通
    事故之痕跡或血跡者。6 車輛行駛中，有車行方向搖擺不定
    、無由停車、大幅度轉彎、未開車燈行駛、重複猛然加（減
    ）速、突然或違規轉彎、對交通號誌反應遲頓、方向燈號與
    駕駛行為不一致、不正常煞車等、跨線行駛等不正常之駕駛
    行為。7 駕駛人面帶酒容、臉色潮紅（或鐵青）、眼神恍惚
    、嘔吐或有明顯酒味者。而證人劉俊志於本院調查時到庭證
    稱：「（問：他當時是要停車嗎？）在我視線內，只有看到
    他有行駛的事實，他有無停車我就不知道，我有看到他的車
    輛有在行進中，他的車輛有行駛一段路，我是看了一段後才
    取締他。他有打左轉方向燈要切入車道內，我是看了約30至
    50公尺，他是行駛一段路才在紅綠燈之前才要切入。」、「
    （問：有無親眼看到他在路邊停車而要切入車道內？）我沒
    有看到他停車的情形，但是他行駛的距離約有30至40公尺。
    」、「（問：當時有無看到他是從車道開出邊緣的路面，或
    是從邊線的路面開入車道？）他的車有無從車道開入邊線我
    沒有看到，我的視線內那個地方有個彎道。我視線內50至70
    公尺。我當時沒有看到他停車的情形，我只有看到他一直在
    行駛邊線的路面。」等語，且本院原審因認定「執勤員警劉
    俊志就異議人是否原先即有臨時停車或由臨時停車後欲切回
    車道之事實無法確定，是以，異議人是否有「『任意』駛出
    道路邊線」之違規行為，則尚有疑義，且依現存證據尚不足
    以使本院形成異議人有前揭違規事實之確信，自應為有利於
    異議人之認定」而以本院98年度交聲字第429 、430 號裁定
    裁定撤銷原處分機關「任意駛出邊線」之處分，並就撤銷部
    分諭知異議人不罰確定，此有本院99年1 月7 日訊問筆錄及
    98年度交聲字第429 、430 號裁定書在卷可按，足見異議人
    於遭受本件舉發員警盤查前並無何交通違規之行為，亦無前
    開函文所列經客觀、合理判斷可能發生危害者，得攔檢實施
    交通稽查之事由、跡證，則舉發員警攔停異議人所駕駛車輛
    ，予以盤查行為，難謂適法。
  (三)再按道路交通管理處罰條例第60條第2 項第1 款所稱「不服
    從交通勤務警察之稽查」，該「稽查」係指執行交通勤務員
    警於違反道路管理事件中，出於舉發違規行為人違規或勸導
    其改正違規行為為目的，所實施之盤查行為（其內容可包括
    要求違規行為人出示證件以確認其身分）而言，此觀乎同條
    例第60條第1 項及違反道路交通管理事件統一裁罰基準及處
    理細則第10條等規定甚明，是交通勤務員警所實施之稽查行
    為，如非出於舉發交通違規、勸導改正違規或其他正當之事
    由，則受稽查之對象縱有消極不配合稽查之行為，亦無從以
    前開規定加以處罰。本件異議人於本院調查時到庭陳稱：「
    （問：你是否承認在98年5 月23日上午11時4 分在臺北縣台
    二線西濱路與過港路口（台二線50公里處），有駕駛9C-614
    0 號車，有『任意駛出邊線之行為』？）完全沒有這件事情
    ，那是警方攔停我的車以後，他就認為我任意駛出邊線，他
    就一個老大的樣子，他伸手要我的證件，我當場有質疑他的
    取締。」、「（問：後來有沒有『不服從警察稽查（拒絕出
    示駕、行照）』的行為？）我有表示我有質疑他的身分，我
    認為他誣賴我在前，他還開我兩張罰單，我沒有提出駕、行
    照給他，我是質疑他問他說什麼是任意駛出邊線，他沒有回
    答我。」等語，輔以前開證人劉俊志之證述：「... ，他的
    車子是行駛在車道邊線外，除非是要準備停車或是臨時停車
    。」「... ，在我的視線內，只有看到他有行駛的事實，他
    有無停車我就不知道，... 」、「我沒有看到他停車的情形
    ，... 」、「他的車有無從車道開入邊線我沒有看到，我的
    視線內那個地方有個彎道。... 」等語，可知本件證人劉俊
    志於舉發異議人違規之過程中，未明確審認異議人遭舉發之
    違規事實是否存在，即恣意攔檢，於法即有未合。又因異議
    人當場質疑其攔檢行為之適法性，而拒絕出示駕、行照之行
    為，而遽行適用法律掣單舉發異議人上述行為，均難謂適法
    。自不能以警員執行職務受合法、公正之推定而認異議人之
    違規行為屬實，原處分機關未予詳查，遽以裁罰異議人，難
    認妥適。
六、綜上所述，本件異議人雖有舉發通知單所記載之違規行為，
    惟原舉發機關採取逕行舉發之方式，不合於法定程序；又原
    舉發機關違背正當法律程序所為之攔查，亦屬不法，異議人
    以質疑警察攔檢之適法性所為之消極不出示駕、行照之行為
    ，避免舉發機關對其基本權利之不法干預，核屬正當，原處
    分機關未予詳查，復依前開舉發通知單，對異議人為上開裁
    罰，尚有未洽。從而，本件聲明異議為有理由，應由本院將
    原處分撤銷，依法另為異議人不罰之諭知。
七、據上論斷，應依道路交通案件處理辦法第20條，裁定如主文
    。
中    華    民    國   100    年    5     月    24    日
                  交通法庭法    官  吳佳齡
以上正本證明與原本無異。
對於本件裁定如有不服，應於收受送達後5日內，向本院提出抗
告書狀，敘述抗告之理由，抗告於臺灣高等法院。
中    華    民    國   100    年    5     月    24    日
                          書 記 官  莊智凱